臺灣高等法院刑事判決
109年度上訴字第3458號
上  訴  人  
即  被  告  蕭浚銘


選任辯護人  何祖舜律師
            溫育禎律師
            許庭禎律師
上列上訴人即被告因毒品危害防制條例案件，不服臺灣桃園地方
法院108年度訴字第896號，中華民國109年7月16日第一審判決（
起訴案號：臺灣桃園地方檢察署108年度偵字第2529號、第3665
號、第10127號），提起上訴，本院判決如下：
    主  文
原判決關於甲○○部分撤銷。
甲○○幫助共同販賣第三級毒品未遂，處有期徒刑拾壹月。
    犯罪事實
一、甲○○知悉4-甲基甲基卡西酮（4-methylmethcathinone）、
    硝甲西泮（Nimetazepam）均係毒品危害防制條例所規定之
    第三級毒品，不得非法販賣。
　㈠緣朱育玄（經原審判刑確定）於民國107年8月底某日，向身
    分不詳之男子購得摻有上開毒品成分之毒品咖啡包10包後，
    即萌生販賣之意圖，惟因缺乏銷售管道，遂與賴加翔（經原
    審判刑確定）共同基於販賣第三級毒品之犯意聯絡，於107
    年9月1日將上開毒品咖啡包交付賴加翔，由賴加翔尋找販賣
    對象，賴加翔遂告知甲○○其有上開毒品可供販賣。
  ㈡微信暱稱「陸展元」之人（無從認定係未滿18歲）於107年9
    月間，在微信公開群組刊登「急售拋5彩虹（圖示）價格甜
    」之暗示販賣毒品咖啡包訊息，適新竹市警察局刑事警察大
    隊警員劉耀成執行網路巡邏發現該訊息，遂於107年9月7日
    與「陸展元」聯繫，原本約定以新臺幣（下同）2,400元購
    買毒品咖啡包5包，並約定於同年月10日再聯絡完成交易，
    「陸展元」乃將上開訊息告知甲○○。
　㈢甲○○明知賴加翔、「陸展元」欲販賣第三級毒品，竟基於幫
    助販賣第三級毒品之犯意，將上開訊息及「陸展元」之聯絡
    電話（門號0000000000號）告知賴加翔，使其等自行聯繫。
　㈣嗣賴加翔與「陸展元」即共同基於販賣第三級毒品之犯意聯
    絡，由「陸展元」於107年9月10日與劉耀成聯絡，重新約定
    以4,800元販賣毒品咖啡包10包，並約定於同日下午在桃園
    市○○區○○路000號前面交，及告知賴加翔之聯絡電話（門號0
    000000000號）；「陸展元」並指示賴加翔持上開毒品咖啡
    包前往交易地點，嗣警員劉耀成於同日18時20分許，到達上
    址附近後即與賴加翔聯繫，雙方確認彼此身份後，即至同市
    區○○路000巷00號旁巷口進行交易，賴加翔當場收取4,800元
    並交付該毒品咖啡包10包，隨即為表明警察身分之劉耀成逮
    捕而販賣未遂，並扣得如附表所示之物。
二、案經新竹市警察局移送暨臺灣桃園地方檢察署檢察官簽分後
    偵查起訴。
    理  由
一、證據能力之說明：
    本判決所引用之供述、非供述證據，經本院於審理期日提示
    予檢察官、被告甲○○及辯護人而為合法調查，其等均未爭執
    證據能力（本院卷第65-68頁），且本院審酌上開證據資料
    製作及取得之情況，並無違背法定程序或其他不得作為證據
    之情形，以之作為證據應屬適當，認均有證據能力。
二、認定犯罪事實所憑之證據及理由：
  ㈠上開犯罪事實，業據被告於原審及本院審理時坦承不諱（訴
    卷第141頁；本院卷第70頁），核與證人賴加翔、劉耀成於
    偵查中之證述情節相符（賴加翔，見第24339號偵卷第10反-
    13、70反-71、77反-78、91反-92頁；第2529號偵卷第71頁
    ；第3665號偵卷第26反-28頁；劉耀成，見第24339號偵卷第
    137頁及反），並有微信訊息擷圖、現場照片、行動電話對
    話紀錄翻拍照片、通聯紀錄、新竹市警察局刑事警察大隊扣
    押筆錄、扣押物品目錄表等在卷可稽（第10127號偵卷第44-
    46反、50-73頁；第24339號偵卷第19-22頁）。又扣案如附
    表編號1所示之物，經鑑驗檢出第三級毒品4-甲基甲基卡西
    酮及微量第三級毒品硝甲西泮成分，有衛生福利部草屯療養
    院107年10月22日草療鑑字第1071000177、0000000000號鑑
    驗書附卷可考（第24339號偵卷第124-127頁），足認被告上
    開任意性之自白與事實相符，可以採信。
　㈡按刑法關於正犯、從犯之區別，係以其主觀之犯意及客觀之
    犯行為標準，凡以自己犯罪之意思而參與犯罪，無論其所參
    與者是否犯罪構成要件之行為，皆為正犯，其以幫助他人犯
    罪之意思而參與犯罪，其所參與者，苟係犯罪構成要件之行
    為，亦為正犯，必以幫助他人犯罪之意思而參與犯罪，其所
    參與者又為犯罪構成要件以外之行為，始為幫助犯。就販賣
    毒品而言，舉凡看貨、議價、洽定交易時地、收款、交貨等
    作為，皆屬販賣毒品構成要件事實之部分行為，最高法院10
    9年度台上字第1957號判決意旨參照。查「陸展元」係站在
    售毒者之角色與購毒者即警員聯絡，約定毒品數量及金額，
    同案被告朱育玄係提供毒品，同案被告賴加翔則係負責交付
    毒品予警員並收取價金，依上開說明，均係屬販賣毒品構成
    要件事實之部分行為；而被告僅係居中牽線「陸展元」與賴
    加翔聯繫，未經手毒品交付及收取價金，其應係基於幫助「
    陸展元」及賴加翔販賣毒品之意思而參與，所為亦係販賣毒
    品罪構成要件以外之行為，自屬本案販賣毒品之幫助犯。至
    於證人賴加翔於警詢時固證稱：我於107年09月10日與警方
    交易毒品咖啡包10包4,800元價金，我要拿1,800元給甲○○、
    拿2,000元給朱育玄，我自己從中獲利1,000元。要回帳1,80
    0元給甲○○，是甲○○與他朋友定的價錢等語（第24339號偵卷
    第100頁）；然賴加翔僅認識被告，與「陸展元」未曾謀面
    ，其所稱應給被告1,800元，不排除係「陸展元」應取得之
    金額，自難逕認被告有以自己犯罪意思即藉本次販賣毒品謀
    利而參與，因此，被告所為應論以該次販賣第三級毒品未遂
    行為之幫助犯。
  ㈢綜上所述，本件事證明確，被告犯行可以認定，應依法論科
    。
三、論罪部分：
  ㈠罪名：
　⒈按行為後法律有變更者，適用行為時之法律。但行為後之法
    律有利於行為人者，適用最有利於行為人之法律，刑法第2
    條第1項定有明文。被告行為後，毒品危害防制條例第4條第
    3項規定，於109年7月15日修正生效。修正前該條例第4條第
    3項規定：「製造、運輸、販賣第三級毒品者，處7年以上有
    期徒刑，得併科新臺幣7百萬元以下罰金」，修正後則規定
    ：「製造、運輸、販賣第三級毒品者，處7年以上有期徒刑
    ，得併科新臺幣1千萬元以下罰金」，修正後之規定法定刑
    已有提高，顯未較有利於被告，依刑法第2條第1項前段規定
    ，應適用被告行為時即修正前毒品危害防制條例第4條第3項
    之規定。
　⒉「陸展元」已與佯裝買家之警員約定交易毒品數量、價格，
    嗣由賴加翔攜帶毒品至現場交付，已該當販賣行為之著手，
    惟因購毒者自始欠缺購買真意，事實上無法完成販賣行為而
    未遂；被告基於幫助之意思幫助賴加翔與「陸展元」共同販
    賣第三級毒品未遂，為幫助犯。是核被告所為，係犯修正前
    毒品危害防制條例第4條第6項、第3項之共同販賣第三級毒
    品未遂罪之幫助犯。公訴意旨認被告為販賣第三級毒品罪之
    共同正犯，雖有未合，惟此僅係犯罪態樣認定有誤，不生變
    更起訴法條之問題。
  ㈡刑之減輕：
　⒈被告著手幫助賴加翔、「陸展元」販賣第三級毒品而未遂，
    爰依刑法第25條第2項規定，按既遂犯之刑減輕之。
　⒉被告幫助賴加翔與「陸展元」共同犯罪，為幫助犯，爰依刑
    法第30條第2項規定，按正犯之刑減輕之，並遞減輕之。
　⒊按犯罪之情狀顯可憫恕，認科以最低度刑仍嫌過重者，得酌
    量減輕其刑，刑法第59條定有明文。該條立法之旨即在避免
    嚴刑峻罰，法內存仁，俾審判法官得確實斟酌個案具體情形
    ，妥適裁量，以期裁判結果，臻致合情、合理及合法。販賣
    第三級毒品之人，其原因、動機不一，犯罪情節未必盡同，
    其販賣行為造成危害社會之程度自屬有異，倘依被告之行為
    情狀處以適當之刑，即足以懲儆，並可達到防衛社會之目的
    者，非不可依客觀之犯行與主觀之惡性，加以考量其情狀，
    是否有可憫恕之處，適用刑法第59條之規定酌量減輕其刑，
    期使個案裁判之量刑，能斟酌至當，符合比例原則。查本案
    販賣毒品金額及數量不高，販賣對象僅有一人，與大盤、中
    盤毒販對社會所生之危害無法相提並論，且被告相較於刊登
    販毒訊息及議價之「陸展元」，以及提供本案交易毒品之同
    案被告朱育玄，犯罪情節明顯較輕，縱依上開未遂及幫助犯
    規定減刑，仍不免有情輕法重、足堪憫恕之感，爰依刑法第
    59條規定減輕其刑，並遞減輕之。
　㈢被告於法院審理時雖自白犯罪，業如前述，惟其於偵查中均
    否認犯行（第10127號偵卷第32、95頁反），難認有修正前
    毒品危害防制條例第17條第2項「於偵查及審判中均自白者
    」，減輕其刑規定之適用，併予指明。
四、撤銷改判及量刑之理由：
　㈠原審認被告罪證明確，予以論罪處刑，固非無見。惟查，被
    告本件犯行應比較新舊法，原判決漏未比較新舊法，致未適
    用修正前毒品危害防制條例第4條第3項之規定，已有違誤；
    又原判決論罪科刑欄漏未記載被告所犯罪名及法條（見原判
    決第5頁，僅記載被告為賴加翔與「陸展元」共同販賣第三
    級毒品未遂之幫助犯），亦有違誤，應由本院撤銷改判。
　㈡爰以行為人之責任為基礎，審酌被告知悉毒品對人體之危害
    性，竟幫助他人販賣第三級毒品，無視所為可能助長毒品之
    氾濫，並戕害他人身心，危害社會治安及善良風氣，所幸為
    警查獲而未遂；兼衡其犯罪動機、目的、生活狀況、品行，
    犯後坦承犯行之態度，及其戶籍資料記載高職肄業之教育程
    度（訴卷第51頁），於本院自陳：從事中古車銷售、單獨扶
    養3歲的小孩等語（本院卷第51頁）之智識程度、家庭生活
    狀況等一切情狀，暨考量被告涉案程度及惡性，參酌本案共
    同販賣第三級毒品之正犯所量處之刑，量處如主文第2項所
    示之刑。　
  ㈢關於上訴指摘之說明：
　　被告及辯護人上訴意旨略以：本案犯共同販賣第三級毒品未
    遂罪之正犯賴加翔，於另案臺灣桃園地方法院108年度訴字
    第30號案件，係量處有期徒刑10月，緩刑4年；被告僅係幫
    助犯，原審卻量處有期徒刑1年，且未宣告緩刑，足認原審
    量刑失當。又被告前雖因公共危險案件，經判處有期徒刑2
    月確定，並於108年7月30日易科罰金執行完畢，但被告係受
    易刑之執行完畢，與受有期徒刑執行完畢之性質不同，應認
    被告之情形仍符合刑法第74條第1項第2款得宣告緩刑之情形
    ，原審未宣告緩刑，亦有違誤等詞（本院卷第27-31、65、7
    1頁）。經查：
  ⒈本案販賣第三級毒品未遂之正犯賴加翔，經原審法院以108年
    度訴字第30號判處有期徒刑10月，緩刑4年，有該判決書在
    卷可憑（本院卷第35-40頁），其所宣處之刑，雖較被告略
    低；惟賴加翔於該案中分別有：刑法第25條第2項未遂犯之
    減刑、毒品危害防制條例第17條第2項偵審自白之減刑、同
    條例第17條第1項供出毒品來源因而查獲之「減免其刑」等
    減刑事由（本院卷第38頁），其中毒品危害防制條例第17條
    第1項，依刑法第66條後段規定，得減輕至3分之2，其刑所
    得減輕之刑度較被告多（賴加翔之最低處斷刑得減至有期徒
    刑7月），且被告並不符合得宣告緩刑之要件（詳後述），
    自不得認被告為幫助犯所量處之刑較正犯賴加翔略高，即有
    違罪刑相當原則。
  ⒉按受2年以下有期徒刑、拘役或罰金之宣告，而有下列情形之
    一，認以暫不執行為適當者，得宣告2年以上5年以下之緩刑
    ，其期間自裁判確定之日起算：一、未曾因故意犯罪受有期
    徒刑以上刑之宣告者。二、前因故意犯罪受有期徒刑以上刑
    之宣告，執行完畢或赦免後，5年以內未曾因故意犯罪受有
    期徒刑以上刑之宣告者。刑法第74條第1項第1款、第2款定
    有明文。查被告前因公共危險案件，經臺灣臺北地方法院以
    108年度交簡字第996號判決宣處有期徒刑2月確定，並於108
    年7月30日易科罰金執行完畢，有其前案紀錄表在卷可稽，
    其於本案宣判前既已「因故意犯罪受有期徒刑以上刑之宣告
    」，且該次刑之宣告「執行完畢未逾5年」，自不符合上開
    得宣告緩刑之要件，被告上訴請求依刑法第74條規定宣告緩
    刑，並無理由。  
據上論斷，應依刑事訴訟法第369條第1項前段、第364條、第299
條第1項前段（依刑事判決精簡原則，僅記載程序法條），判決
如主文。
本案經檢察官林永提起公訴，檢察官李豫雙到庭執行職務。
中　　華　　民　　國　　109 　年　　10　　月　　28　　日
                  刑事第十三庭  審判長法  官  王國棟
                                      法  官  呂煜仁
                                      法  官　曹馨方
以上正本證明與原本無異。
如不服本判決，應於收受送達後20日內向本院提出上訴書狀，其
未敘述上訴之理由者並得於提起上訴後20日內向本院補提理由書
（均須按他造當事人之人數附繕本）「切勿逕送上級法院」。
                                      書記官　游秀珠
中　　華　　民　　國　　109 　年　　10　　月　　28　　日
附錄：本案論罪科刑法條
修正前毒品危害防制條例第4條第3項、第6項
製造、運輸、販賣第三級毒品者，處7年以上有期徒刑，得併科
新臺幣7百萬元以下罰金。
前五項之未遂犯罰之。

附表：
編號 物品名稱、數量 說明 備註  1 毒品咖啡包10包（含包裝袋） 驗前總淨重74.8087公克，驗餘總淨重63.4011公克，檢出第三級毒品4-甲基甲基卡西酮成分，純質淨重1.7954公克 另檢出微量第三級毒品硝甲西泮成分 第24339號偵卷第21、124-127頁  2 黑色iPhone行動電話1支（含門號0000000000號SIM卡1張） 賴加翔所有、供其犯罪所用 第24339號偵卷第22頁